【裁判字號】    98,訴,13
【裁判日期】    980311
【裁判案由】    侵權行為損害賠償
【裁判全文】
臺灣嘉義地方法院民事判決                98年度訴字第13號
原      告  甲○○
                      號
被      告  乙○○
訴訟代理人  吳炳輝律師
上列當事人間請求損害賠償事件，本院於民國98年2月25日言詞
辯論終結，判決如下：
  主  文
被告應給付原告新臺幣柒拾貳萬元，及自民國九十八年一月九日
起至清償日止，按週年利率百分之五計算之利息。
原告其餘之訴駁回。
訴訟費用由原告負擔十分之一，餘由被告負擔。
  事實及理由
一原告主張：原告執有被告以「陳逢池」名義，於民國90年3月5
  日所簽發如附表所示之本票27紙（下合稱系爭本票），詎屆期
  提示未獲付款，原告乃就系爭本票向本院聲請對發票名義人「
  陳逢池」裁定准予強制執行，被告以其非發票人為由，向本院
  對原告提起確認系爭本票債權不存在之訴，經本院簡易庭94年
  度嘉簡字第508號事件（下稱系爭事件）審理，於95年6月14日
  言詞辯論時，法官向被告提示系爭本票，被告否認為其所簽發
  ，經送刑事警察局鑑識結果認指紋特徵與被告不符，筆跡部分
  無法鑑別，本院乃於95年8月10日判決確認原告就系爭本票對
  被告之票據權利不存在。原告信被告原非發票人，並認有第三
  人蓄意偽冒「陳逢池」名義簽發系爭本票，向臺灣嘉義地方法
  院檢察署（下稱嘉義地檢署）對該第三人提出告訴，被告始於
  96年9月29日坦承系爭本票係被告自己所簽發，復於96年10月3
  0日陳稱因唯恐原告對其不利，故在上開民事訴訟中主張自己
  非發票人。被告明知自己親自簽發系爭本票，卻在上開民事訴
  訟中虛偽不實陳述，顯悖反規律社會生活之根本原理，依一般
  社會觀念事實，為背於善良風俗之方法。原告係接受訴外人吳
  冠儀代物清償而取得系爭本票權利，被告以不法虛詐之方法取
  得民事勝訴確定判決，原告誤信為真，致喪失對被告行使票據
  權利，蒙受損害新臺幣（下同）720,000元。又原告因被告虛
  詐行為，疲於訟累長達2年餘，人格尊嚴亦遭被告踐踏，依原
  告之學經歷，請求被告賠償88,000元精神慰撫金。爰依民法第
  18條第2項、第184條第2項、第195條第1項規定，提起本訴。
  聲明：被告應給付原告808,000元，及自起訴狀繕本送達翌日
  起至清償日止，按週年利率5﹪計算之利息。
二被告則以：系爭事件為被告對於原告所持系爭本票確認被告不
  須就系爭本票金額向原告負責清償，系爭判決已確定，被告對
  原告已無積欠任何本票債權存在，上開判決已確定即有既判力
  ，已發生法律上之效力，原告既未依再審程序予以推翻其效力
  ，則如何證明被告有故意以背於善良風俗之方法為侵權之事實
  。又原告對被告提出偽造文書之控訴，亦經嘉義地檢署以96年
  度偵字第93240號為不起訴處分，認定被告並無偽造系爭本票
  之事實，益證被告並無故意以背於善良風俗之方法加損害於原
  告，堪認原告所稱被告之詐騙判決，均為被告於訴訟上之攻擊
  防禦方法，尤不足以構成故意侵權之事實，原告容有誤解，故
  原告請求系爭本票損失720,000元及精神損失88,000元，尚乏
  根據等語置辯。聲明：原告之訴駁回。
三下列事項為兩造所不爭執（見本院卷第68頁、第69頁），應堪
  採認：
(一)被告於90年3月5日以「陳逢池」名義簽發如附表編號1至6之本
  票，交由訴外人黃春雄收執，黃春雄再將系爭本票交給訴外人
  吳冠儀，吳冠儀再系爭本票給原告抵償債務。
(二)被告前向本院對原告起訴請求確認系爭本票債權不存在，經本
  院以系爭事件受理，被告於系爭事件否認簽發系爭本票，經判
  決原告就系爭本票對被告之債權不存在。
(三)原告向嘉義地檢署提出第三人偽造系爭本票之告訴，經嘉義地
  檢署認系爭本票係被告所簽發，並無偽造為由，為不起訴處分
  確定。
四兩造爭執事項（見本院卷第68頁、第69頁）：
(一)系爭本票是否被告簽發？
(二)被告於系爭事件之陳述是否致原告受有損害？被告應否負侵權
  行為損害賠償責任？
(三)原告請求被告給付808,000元，有無理由？
五本院就上開爭執事項，論述如下：（並依本院論述順序調整順
  序）
(一)系爭本票是否被告簽發？
1.按民事訴訟法第400條第1項所規定之一事不再理原則，乃指同
  一事件已有確定之終局判決者而言，所謂同一事件，必須同一
  當事人就同一法律關係而為同一之請求者，始為相當，倘此三
  者有一不同，即不得謂為同一事件，自不受確定判決之拘束。
  （85年度臺抗字第595號裁定參照）。本件原告以被告於系爭
  訴訟為虛偽陳述為由，依民法侵權行為法律關係，請求被告應
  負損害賠償責任，而系爭訴訟則係被告向本院對原告訴請確認
  原告對系爭本票債權不存在，堪認系爭訴訟與本件原告之請求
  權依據並非同一，自無違反一事不再理。又訴訟標的之法律關
  係，於確定之終局判決中經裁判者，當事人之一造以該確定判
  決之結果為基礎，於新訴訟用作攻擊防禦方法時，他造應受其
  既判力之拘束，不得以該確定判決言詞辯論終結前，所提出或
  得提出而未提出之其他攻擊防禦方法為與該確定判決意旨相反
  之主張（最高法院42年臺上字第1306號判例要旨參照）。系爭
  訴訟判決固認系爭本票並非被告簽發，而認原告就系爭本票債
  權不存在，然系爭訴訟於95年7月27日言詞辯論終結，並於95
  年8月10日宣判，而被告嗣於原告就本件所提出偽造有價證券
  告訴之刑事案件96年9月29日偵訊時，自承簽發系爭本票，且
  證人吳冠儀、黃春雄於該案件中亦證述被告簽發本票之事等情
  ，業據原告提出嘉義地檢署96年度偵字第9324號不起訴處分書
  為憑，並經本院調取該刑事卷證核閱無訛，是本件原告以系爭
  訴訟言詞辯論終結後所生資料作為本件之攻擊防禦方法，尚與
  前揭說明無違，應先敘明。
2.系爭本票中如附表編號1至6之本票係被告簽發乙節，為兩造所
  不爭執。至原告主張系爭本票其餘如附表7至27之本票係被告
  簽發乙節，固為被告所否認。然證人吳冠儀於原告所提出告訴
  之偽造系爭本票刑事案件偵訊時到庭陳稱：系爭本票係「陳逢
  池」在嘉義縣水上鄉伊車場所簽發後，拿給黃春雄，黃春雄再
  拿給伊等語（見嘉義地檢署96年度交查字第38頁、第39頁）；
  證人黃春雄於上開案件偵訊時亦證稱乙○○向伊借錢，伊欠吳
  冠儀錢，伊約乙○○至吳冠儀在水上鄉吊車廠，乙○○當場簽
  發本票給吳冠儀，伊親眼看見乙○○當場簽名及蓋指印，是在
  90年3月5日簽立，並拿給吳冠儀等語（見嘉義地檢署96年度交
  查字第54頁、第55頁）。又包含發票人為「陳逢池」之系爭本
  票在內之金額約800,000元之本票係被告簽發乙節，亦經被告
  於上開刑事案件偵訊時自承無訛（見嘉義地檢署96年度交查字
  第62頁），且被告確在水上鄉簽發本票，亦經證人陳秋元於上
  開刑事案件證述屬實（見嘉義地檢署96年度交查字第102頁）
  ，是被告於本院否認簽發系爭本票如附表編號7至27之本票，
  並不足採。綜上，堪認系爭本票為被告所簽發。
(二)被告於系爭事件之陳述是否致原告受有損害？被告應否負侵權
  行為損害賠償責任？原告請求被告給付808,000元，有無理由
  ？
1.按因故意或過失，不法侵害他人之權利者，負損害賠償責任。
  故意以背於善良風俗之方法，加損害於他人者亦同。民法第18
  4條第1項定有明文。又訴訟權為憲法所保障之權利，而民事訴
  訟係以辯論主義為審理原則，當事人於訴訟程序為裁判基礎事
  實之主張並聲明證據以資證明，由法院應斟酌全辯論意旨及調
  查證據之結果，依自由心證判斷事實之真偽而為判決。再按當
  事人就其提出之事實，應為真實及完全之陳述，民事訴訟法第
  195條第1項定有明文。有關當事人陳述真實義務之要求，係禁
  止當事人違反主觀真實之要求，是當事人於訴訟上就事件相關
  爭點所為之陳述，如明知為不實而為虛偽陳述，而逾越正當訴
  訟攻防行使，造成他人之損害者，自應負損害賠償責任。
2.經查，系爭本票係被告所簽發，且被告於上開刑事案件偵訊時
  ，亦自陳系爭本票係其簽發等情，均如前述，然被告前於系爭
  訴訟卻故為不實陳述，否認簽發系爭本票，違反主觀真實陳述
  義務，經系爭訴訟判決確認原告對系爭本票債權不存在，致原
  告無從對被告行使系爭本票之票據上權利，侵害原告之權利，
  則被告對原告所受損失，自應負損害賠償責任。又系爭本票金
  額合計720,000，則原告請求被告賠償720,000元，應屬有據。
3.原告另主張因被告虛詐行為，疲於訟累長達2年餘，人格尊嚴
  亦遭被告踐踏，依原告之學經歷，依民法第18條第2項、第195
  條第1項規定，請求被告賠償88,000元精神慰撫金等情。然按
  人格權受侵害時，得請求法院除去其侵害；有受侵害之虞時，
  得請求防止之。前項情形，以法律有特別規定者為限，得請求
  損害賠償或慰撫金。又按不法侵害他人之身體、健康、名譽、
  自由、信用、隱私、貞操，或不法侵害其他人格法益而情節重
  大者，被害人雖非財產上之損害，亦得請求賠償相當之金額。
  民法第18條、第195條第1項分別定有明文。本件被告於系爭訴
  訟為主觀不實之陳述，尚難認有何侵害原告之身體、健康、名
  譽、自由、信用、隱私、貞操，或其他人格法益，是原告此部
  分主張，尚屬無據。
六末按給付無確定期限者，債務人於債權人得請求給付時，經其
  催告而未為給付，自受催告時起，負遲延責任。其經債權人起
  訴而送達訴狀，或依督促程序送達支付命令，或為其他相類之
  行為者，與催告有同一之效力。民法第229條第2項定明文。又
  遲延之債務，以支付金錢為標的者，債權人得請求依法定利率
  計算之遲延利息。應付利息之債務，其利率未經約定，亦無法
  律可據者，週年利率為5﹪。同法第233條第1項本文、第203條
  亦定有明文。本件原告依侵權行為法律關係，請求被告給付72
  0,000元，及自起訴狀繕本送達翌日即98年1月9日起至清償日
  止，按週年利率5﹪計算之利息，為有理由，應予准許。逾此
  部分之請求，為無理由，應予駁回。
七本件事證已臻明確，兩造其餘攻擊防禦方法，經核與本判決結
  果不生影響，爰不一一論敘，併此敘明。
八據上論結，原告之訴為一部有理由，一部無理由，依民事訴訟
  法第79條，判決如主文。
中    華    民    國     98    年    3    月    11    日
                  民事第二庭   法  官  蘇雅慧
正本係照原本作成。
如不服本判決，應於送達後20日內，向本院提出上訴狀並表明上
訴理由，如於本判決宣示後送達前提起上訴者，應於判決送達後
10日內補提上訴理由書（須附繕本）。
中    華    民    國     98    年    3    月    11    日
                               書記官  劉昀匊
附表：
┌──┬──────┬────┬────┬────┬───┐
│編號│票 面 金 額 │發 票 日│到 期 日│票據號碼│發票人│
│    │ （新臺幣） │        │        │        │      │
├──┼──────┼────┼────┼────┼───┤
│ 1  │20萬元      │900305  │900315  │CH399643│陳逢池│
├──┼──────┼────┼────┼────┼───┤
│ 2  │2萬元       │900305  │900415  │CH399644│陳逢池│
├──┼──────┼────┼────┼────┼───┤
│ 3  │2萬元       │900305  │900515  │CH399645│陳逢池│
├──┼──────┼────┼────┼────┼───┤
│ 4  │2萬元       │900305  │900715  │CH399647│陳逢池│
├──┼──────┼────┼────┼────┼───┤
│ 5  │2萬元       │900305  │900815  │CH399648│陳逢池│
├──┼──────┼────┼────┼────┼───┤
│ 6  │2萬元       │900305  │901015  │CH399650│陳逢池│
├──┼──────┼────┼────┼────┼───┤
│ 7  │2萬元       │900305  │901115  │CH022927│陳逢池│
├──┼──────┼────┼────┼────┼───┤
│ 8  │2萬元       │900305  │910115  │CH022929│陳逢池│
├──┼──────┼────┼────┼────┼───┤
│ 9  │2萬元       │900305  │910215  │CH022930│陳逢池│
├──┼──────┼────┼────┼────┼───┤
│10  │2萬元       │900305  │910415  │CH022932│陳逢池│
├──┼──────┼────┼────┼────┼───┤
│11  │2萬元       │900305  │910515  │CH022933│陳逢池│
├──┼──────┼────┼────┼────┼───┤
│12  │2萬元       │900305  │910615  │CH022934│陳逢池│
├──┼──────┼────┼────┼────┼───┤
│13  │2萬元       │900305  │910715  │CH022935│陳逢池│
├──┼──────┼────┼────┼────┼───┤
│14  │2萬元       │900305  │910815  │CH022936│陳逢池│
├──┼──────┼────┼────┼────┼───┤
│15  │2萬元       │900305  │910915  │CH022937│陳逢池│
├──┼──────┼────┼────┼────┼───┤
│16  │2萬元       │900305  │911015  │CH022938│陳逢池│
├──┼──────┼────┼────┼────┼───┤
│17  │2萬元       │900305  │911115  │CH022939│陳逢池│
├──┼──────┼────┼────┼────┼───┤
│18  │2萬元       │900305  │911215  │CH022940│陳逢池│
├──┼──────┼────┼────┼────┼───┤
│19  │2萬元       │900305  │920115  │CH022941│陳逢池│
├──┼──────┼────┼────┼────┼───┤
│20  │2萬元       │900305  │920215  │CH022942│陳逢池│
├──┼──────┼────┼────┼────┼───┤
│21  │2萬元       │900305  │920315  │CH022943│陳逢池│
├──┼──────┼────┼────┼────┼───┤
│22  │2萬元       │900305  │920415  │CH022944│陳逢池│
├──┼──────┼────┼────┼────┼───┤
│23  │2萬元       │900305  │920515  │CH022945│陳逢池│
├──┼──────┼────┼────┼────┼───┤
│24  │2萬元       │900305  │920615  │CH022946│陳逢池│
├──┼──────┼────┼────┼────┼───┤
│25  │2萬元       │900305  │920715  │CH022947│陳逢池│
├──┼──────┼────┼────┼────┼───┤
│26  │2萬元       │900305  │920815  │CH022948│陳逢池│
├──┼──────┼────┼────┼────┼───┤
│27  │2萬元       │900305  │920915  │CH022950│陳逢池│
└──┴──────┴────┴────┴────┴───┘


司法院資訊處製作；財團法人民間司法改革基金會備份。
